【裁判字號】    97,交聲,130
【裁判日期】    970530
【裁判案由】    聲明異議
【裁判全文】
臺灣嘉義地方法院交通事件裁定         97年度交聲字第130號
原處分機關  交通部公路總局嘉義區監理所嘉義市監理站
異  議  人
即受處分人  甲○○
上列受處分人因違反道路交通管理處罰條例案件，對於交通部公
路總局嘉義區監理所嘉義市監理站民國97年4月18日所為之裁決
處分（處分案號：嘉監義裁字第裁76-L00000000號），聲明異議
，本院裁定如下：
    主  文
原處分關於罰鍰部分撤銷。
上開撤銷部分甲○○不罰。
    理  由
一、原處分意旨略以：異議人即受處分人甲○○（下稱異議人）
    於民國九十六年二月九日凌晨零時十五分許，飲酒後駕駛車
    牌號碼Ｓ６－００５９號自用小客車，途經嘉義縣中埔鄉○
    ○○路九點五公里處，為警攔查，當場測得其呼氣中酒精濃
    度高達每公升零點五九毫克，原處分機關即交通部公路總局
    嘉義區監理所嘉義市監理站（下稱原處分機關）復以違規事
    實屬實，於九十七年四月十八日，依照道路交通管理處罰條
    例第三十五條第一項第一款之規定，裁處異議人罰鍰新臺幣
    （下同）四萬九千五百元等語。
二、本件異議意旨則以：確有於上開時、地，飲用酒類後駕車，
    然本件所涉之酒後駕車公共危險案件，經臺灣嘉義地方法院
    檢察署檢察官緩起訴處分確定，並已向財團法人新港文教基
    金會支付三萬元，竟又遭原處分機關裁決罰鍰四萬九千五百
    元，有違一事不二罰原則，為此聲明異議，請求撤銷罰鍰之
    處分等語。
三、按汽車駕駛人，駕駛汽車經測試檢定有酒精濃度超過規定標
    準之情形者，處一萬五千元以上六萬元以下罰鍰，並當場移
    置保管該汽車及吊扣其駕駛執照一年；因而肇事致人受傷者
    ，並吊扣其駕駛執照二年；致人重傷或死亡者，吊銷其駕駛
    執照，並不得再考領，道路交通管理處罰條例第三十五條第
    一項第一款定有明文；又汽車駕駛人有下列情形之一者，不
    得駕車：二、飲用酒類或其他類似物後其吐氣所含酒精濃度
    超過每公升０‧二五毫克或血液中酒精濃度超過百分之０‧
    ０五以上，道路交通安全規則第一一四條第二款定有明文（
    道路交通安全規則於九十七年四月十四日雖有修正，然本條
    並無變更）。次按九十五年二月五日施行之行政罰法第二十
    六條規定：「一行為同時觸犯刑事法律及違反行政法上義務
    規定者，依刑事法律處罰之。但其行為應處以其他種類行政
    罰或得沒入之物而未經法院宣告沒收者，亦得裁處之。前項
    行為如經不起訴處分或為無罪、免訴、不受理、不付審理之
    裁判確定者，得依違反行政法上義務規定裁處之。」，該條
    立法理由明確揭示：「一行為同時觸犯刑事法律及違反行政
    法上義務規定時，由於刑罰與行政罰同屬對不法行為之制裁
    ，而刑罰之懲罰作用較強，故依刑事法律處罰，即足資警惕
    時，實無一事二罰再處行政罰之必要。且刑事法律處罰，由
    法院依法定程序為之，較符合正當法律程序，應予優先適用
    。但罰鍰以外之沒入或其他種類行政罰，因兼具維護公共秩
    序之作用，為達行政目的，行政機關仍得併予裁處，故為第
    一項但書規定。前述行為如經檢察官為不起訴處分或法院為
    無罪、免訴、不受理或不付審理（少年事件）之裁判確定，
    行政罰之裁處即無一事二罰之疑慮，故第二項規定此時仍得
    依違反行政法上義務之規定裁處。」，亦即一行為同時造成
    刑罰法律與行政秩序罰規定發生競合適用之關係時，基於「
    一事不二罰」之法理，立法者確立應以刑罰優先為原則，避
    免行為人承受過度且重複之處罰，而使行為與處罰顯不相當
    ，受不合比例之不利益，基此，關於刑事法律處罰之範圍自
    應採取實質認定，凡刑事法中所規定客觀上剝奪行為人生命
    、自由、財產權利，主觀上亦因制裁之嚴厲性足以造成心理
    強制而達成矯正教化目的之處遇手段，皆應納入其中，解釋
    上即不以形式符合刑法第三十二條至第三十四條所定主刑及
    從刑種類者為限，始與前揭法律規範之意旨相符。
四、經查：
(一)本件異議人坦認於上揭時、地，酒後駕車，並經臺灣嘉義地
    方法院檢察署檢察官於九十六年三月十三日緩起訴處分在案
    ，此有緩起訴處分書及臺灣高等法院被告前案紀錄表各乙份
    及本院依職權調閱該檢察署九十六年度偵字第一八七四號偵
    查卷存卷可憑，是異議人飲用酒類後，於上開時、地駕駛自
    用小客車，經警測得呼氣酒精濃度超過規定標準，已達每公
    升零點五九毫克等事實，應堪認定。又前揭緩起訴處分，緩
    起訴期間為一年，異議人並應於緩起訴處分確定後二個月內
    ，向財團法人新港文教基金會支付三萬元，異議人於九十六
    年三月十四日已為給付，緩起訴處分於九十七年三月二十一
    日屆滿，緩起訴處分未經撤銷，均有郵政跨行匯款申請書、
    臺灣嘉義地方法院檢察署檢察官執行緩起訴處分命令通知書
    及上開被告前案紀錄表各一紙附卷可稽，並經本院調閱前揭
    偵查卷宗核屬無誤。
(二)異議人前開違反刑事法律之犯罪事實既已明確，僅因檢察官
    採取緩起訴處分之替代性刑事處遇手段，未將該案逕行起訴
    或聲請簡易判決處刑，致其後適用之刑事訴訟程序有所區別
    ，然異議人仍係須支付一定金額予檢察官指定機構，其如未
    能確實履行義務，依刑事訴訟法第二百五十三條之三第一項
    第三款之規定，將遭受撤銷緩起訴處分，而檢察官亦將之起
    訴或聲請簡易判決處刑；反之，倘其確實遵守並履行各項緩
    起訴條件，除非合於刑事訴訟法第二百六十條所定情形之一
    ，否則無再就同一案件遭受刑事訴追之虞。檢察官所課以異
    議人之上開負擔，雖非「刑罰」，但性質上已產生實質刑罰
    之效果，而與不具任何制裁或處罰作用之不起訴處分，迥不
    相同甚明。再者，行政罰法第二十六條第二項既未將緩起訴
    處分列舉其中，本於「例外規定從嚴解釋」之法理，亦不應
    將條文中「不起訴處分」之範圍，擴及於性質、效果及內涵
    均非相同之「緩起訴處分」。至於法務部雖於九十五年五月
    二十五日法律字第０九五０七００三九三號函示：行政罰法
    第二十六條第二項所稱「不起訴處分」，包括「緩起訴處分
    」在內。惟行政罰法第二十六條第二項乃例外得裁處行政秩
    序罰之補充規定，參諸該條文所列之「不起訴處分」、「無
    罪」、「免訴」、「不受理」、「不付審理」等係屬不能證
    明刑事被告犯罪或未曾使其實際接受刑罰之情形，顯然與該
    條第一項所指發生處罰競合之前提要件不同，故明定有該條
    第二項所列情形者，仍應依違反行政法上義務規定裁處。是
    本件緩起訴處分既非不能證明行為人之犯罪事實，且有支付
    一定金額之實質處罰，自與上開行政罰法第二十六條第二項
    列舉之不起訴處分等情形有別，無從遽為相同之處置，再者
    ，緩起訴處分制度之設計，亦在使刑事被告於偵查階段即獲
    免除進入刑事訴訟程序之優待處遇，寓有節省司法資源之目
    的，益徵行為人支付之公益捐款而獲緩起訴處分，與刑事被
    告經法院循審判程序判處罰金或得以易科罰金之拘役或有期
    徒刑，所受實質懲罰目的，財產權均受剝奪之情形相當，上
    開法務部函示，自難引為論據，即對於酒後駕車，同一行為
    經經依檢察官命令履行支付一定金額，並為緩起訴處分，與
    受刑事處罰無異，自不應再受行政裁罰，法院應撤銷交通裁
    決機關有關罰鍰部分之處分，並為該部分不罰之諭知，始符
    合前揭法律規範意旨（臺灣高等法院臺南分院九十七年度交
    抗字第一一二號、第七五號交通事件裁定意旨均可供參照）
    。
五、從而，異議人酒後駕車之行為同時觸犯刑法及違反行政法上
    義務，並經檢察官緩起訴處分，期滿後未經撤銷而確定，揆
    諸前揭說明，原處分機關自無再對同一行為裁處罰鍰，異議
    人就此部分聲明異議，非無理由，原處分就此部分應予撤銷
    ，另由本院為異議人不罰之諭知。至於原處分關於吊扣駕駛
    執照及道安講習部分，則係預防將來再犯危險之管制罰，而
    有別於前揭針對已發生違規事實科處罰鍰之行政秩序罰，屬
    行政罰法第二十六條第一項但書所稱之「其他種類行政罰」
    ，原處分機關仍得依道路交通管理處罰條例第三十五條第一
    項第一款予以裁處，然受處分人就此部分並未聲明異議，本
    院自無庸審酌，併此敘明。
六、據上論斷，應依道路交通管理處罰條例第八十七條第二項，
    道路交通案件處理辦法第二十條，裁定如主文。
中    華    民    國    97    年    5    月    30    日
                      交通法庭  法  官  林青怡
上列正本證明與原本無異。
如不服本裁定，應於裁定送達後5日內向本院提出抗告狀（應附
繕本）。
中    華    民    國    97    年    5    月    30    日
                                書記官  李佳惠


司法院資訊處製作；財團法人民間司法改革基金會備份。
